---
title: "Apendice. Codigo R reproducible"
---

# Instalacion de paquetes

```{r eval=FALSE}
paquetes <- c(
  "tidyverse", "broom", "gt", "lme4",
  "lavaan", "psych", "effectsize", "ggplot2"
)

install.packages(paquetes)
```

# Carga y simulacion de datos

```{r}
library(tidyverse)

set.seed(2026)
datos_tesis <- tibble(
  id = 1:120,
  area = rep(c("Lenguaje", "Audiologia"), each = 60),
  edad_meses = round(runif(120, 48, 84)),
  puntaje = round(rnorm(120, 60, 12), 1)
)

glimpse(datos_tesis)
```

# Estructura recomendada para una tesis

```text
tesis-fonoa/
|- data/
|- data-clean/
|- scripts/
|- outputs/
|- manuscript/
`- tesis-fonoa.Rproj
```

# Recursos adicionales

- `psych`: estadisticos descriptivos, consistencia interna y psicometria basica.
- `lavaan`: modelos de ecuaciones estructurales y analisis factorial confirmatorio.
- `effectsize`: tamanos de efecto y estimacion complementaria.
- `gt`: tablas pulidas para manuscritos y reportes.

Tabla 11

*Sugerencias practicas para organizar analisis en R*

| Elemento | Recomendacion | Beneficio |
|---|---|---|
| Scripts numerados | `01_limpieza.R`, `02_analisis.R` | Mantiene secuencia clara |
| Datos crudos | No modificarlos directamente | Preserva trazabilidad |
| Outputs | Guardar tablas y figuras derivadas | Facilita escritura |
| Proyecto R | Usar `.Rproj` o carpeta dedicada | Mejora reproducibilidad |
